臺灣高等法院刑事判決               100年度上易字第1243號
上  訴  人  臺灣士林地方法院檢察署檢察官
被      告  黃偉倫
上列上訴人因被告違反毒品危害防制條例案件，不服臺灣士林地
方法院100年度審易字第660號，中華民國100年4月29日第一審判
決（起訴案號：臺灣士林地方法院檢察署100年度撤緩毒偵字第
10號），提起上訴，本院判決如下：
    主  文
原判決撤銷，發回臺灣士林地方法院。
    理  由
一、公訴意旨略以：被告黃偉倫基於施用第二級毒品甲基安非他
    命之犯意，於民國99年9 月18日下午2 時許，在新北市汐止
    區○○○路162 號2 樓居處，以將甲基安非他命置於燈泡內
    燒烤吸食煙霧之方式，施用第二級毒品甲基安非他命。嗣於
    同日下午4 時45分許，為警持搜索票在上址查獲，當場扣得
    甲基安非他命1 小包（驗餘淨重0.0648公克）、殘渣袋1 只
    及吸食器1 組，並依法對其採集尿液檢驗結果，呈安非他命
    、甲基安非他命陽性反應。因認被告黃偉倫涉犯毒品危害防
    制條例第10條第2 項之施用第二級毒品罪嫌等語。
二、原判決意旨略以：被告本案違反毒品危害防制條例案件，曾
    經臺灣士林地方法院檢察署檢察官於99年11月10日以99年度
    毒偵字第1997號為緩起訴處分，緩起訴期間為2 年，並於99
    年11月18日確定，嗣被告於緩起訴期間內，仍未向指定公益
    團體支付一定金額以履行緩起訴處分之條件，臺灣士林地方
    法院檢察署檢察官乃於100年3 月15日依職權以100年度撤緩
    字第36號撤銷原緩起訴處分。但檢察官撤銷該緩起訴處分後
    ，係將該被告原獲緩起訴處分之施用毒品犯行逕行起訴，而
    未經觀察勒戒或強制戒治之先行程序。此亦有本院被告前案
    紀錄表1 份及本案卷證可考。從而，檢察官逕行追訴被告如
    公訴意旨所指之犯行，顯與毒品危害防制條例第20條第1 項
    所定「犯毒品危害防制條例第十條之罪者，檢察官應先聲請
    法院裁定，令被告入勒戒處所觀察、勒戒，其期間不得逾二
    月」之規定不符，其起訴之程序違背規定，應依刑事訴訟法
    第303條第1款之規定，為不受理之判決等語。
三、檢察官上訴意旨略以：毒品危害防制條例第24條已就檢察官
    對施用毒品之被告為緩起訴處分時，排除相關先行程序之適
    用，並同時規範緩起訴處分遭撤銷時之法律效果為「依法追
    訴」，與一般刑事案件緩起訴撤銷時之法律效果不同。且該
    條「依法追訴」與毒品危害防制條例第23條第2 項「依法追
    訴」之條文用語相同，實務運作亦均予以起訴或聲請簡易判
    決處刑，顯示即使被告未完成戒癮治療或因其他原因導致先
    前之緩起訴處分遭撤銷，自應直接適用毒品危害防制條例第
    24條第2項之規定依法追訴，而排除同條例第20條第1項及第
    23條第2項之適用。原審見解有將第24條第2項架空之虞，亦
    不符合緩起訴處分之戒癮治療係為治療病患性病人之立法目
    的，為此提起上訴，請求撤銷原判決等語。
四、經查：
  (一)按現行施用毒品者之刑事政策，於87年立法通過之毒品危害
    防制條例，正式於立法理由中承認施用毒品者，除係刑事法
    意義之犯人外，並具有病人之特色。然對於施用毒品者應採
    行如何之處遇程序，則屬立法形成之自由。該條例於92年修
    正時，針對施用第一、二級毒品者，確認其係具有病患性犯
    人之特質，採行觀察、勒戒以戒除其身癮之措施，明定犯毒
    品危害防制條例第10之罪者，依同條例第20條、第23條之規
    定，將其刑事處遇程序，區分為「初犯」及「五年內再犯」
    、「五年後再犯」。依其立法理由之說明：「初犯」，始須
    經觀察、勒戒；經觀察、勒戒執行完畢釋放後，「五年內再
    犯」者，因其再犯率甚高，原實施之觀察、勒戒既已無法收
    其實效，應依法追訴。至於經觀察、勒戒執行完畢釋放後，
    「五年後再犯」者，前所實施之觀察、勒戒已足以遮斷其施
    用毒品之毒癮，為期自新及協助其斷除毒癮，仍適用「初犯
    」規定，先經觀察、勒戒之程序。於此，僅限於「初犯」及
    「五年後再犯」二種情形，始應先經觀察、勒戒程序。於觀
    察、勒戒後，認無繼續施用毒品傾向者，應即釋放，並為不
    起訴處分（指非少年犯），認受觀察、勒戒人有繼續施用毒
    品傾向，檢察官應聲請法院裁定令入戒治處所強制戒治，而
    採取單軌之戒毒程序。迨97年4 月30日修正公布之毒品危害
    防制條例第24條第1 項則規定：「本法第二十條第一項之程
    序，於檢察官先依刑事訴訟法第二百五十三條之一第一項、
    第二百五十三條之二之規定，為附命完成戒癮治療之緩起訴
    處分時，不適用之。」對於「初犯」及「五年後再犯」毒癮
    治療方式，採行「觀察、勒戒」與「緩起訴之戒癮治療」並
    行之雙軌模式；後者係以社區醫療處遇替代監禁式治療，使
    衷心戒毒之施用毒品者得以繼續正常家庭與社會生活為特色
    ，檢察官於施用第二級毒品之被告到案後，雖可選擇作成戒
    癮治療之緩起訴處分，但依刑事訴訟法第253條之2第2 項之
    規定，檢察官為緩起訴處分前，仍應得參加戒癮治療被告之
    同意，並應向其說明完成戒癮治療及其他依刑事訴訟法第25
    3條之2第1 項各款規定命其應遵守事項後，指定其前往治療
    機構參加戒癮治療，使被告得以瞭解其後果審慎作出抉擇，
    而為落實此項新戒毒刑事政策之執行，同條例第24條第2 項
    並明定「前項緩起訴處分，經撤銷者，檢察官應依法追訴」
    ，期以恩威並濟方式，使施用毒品者不能心存僥倖，藉此非
    監禁式治療機會之空窗期再犯，俾達成戒除毒癮之實際效果
    。故此之所謂「依法追訴」，應與同條例第23條第2 項規定
    之「依法追訴」同其趣旨，始符立法目的。有關施用第二級
    毒品案件，經檢察官為附命完成戒癮治療之緩起訴處分時，
    既不適用毒品危害防制條例第20條第1 項裁定令被告觀察、
    勒戒之規定，則嗣後該緩起訴處分經撤銷時，除該緩起訴係
    因違法或不當經再議程序，由上級檢察機關撤銷者，則應回
    復未為緩起訴處分之狀態，由檢察官續行偵查，視個案之證
    據，為適當之處分外，倘係被告違反原緩起訴處分所附之條
    件而被撤銷緩起訴處分，自應依偵查之結果，如足認有犯罪
    嫌疑者，應提起公訴或聲請簡易判決處刑，其犯罪嫌疑不足
    者，應為不起訴之處分，殊無再適用上開規定聲請法院裁定
    送觀察、勒戒之餘地，此乃被告選擇參加戒癮治療毒品防制
    刑事政策之當然結果，且為法律所明定，並無恣意剝奪其受
    觀察、勒戒處遇措施之可言。即最高法院100年3 月15日100
    年度第一次刑事庭會議決議，亦認為檢察官對於「初犯」及
    「五年後再犯」施用毒品案件，依毒品危害防制條例第24條
    第1 項規定為附命完成戒癮治療之緩起訴處分，嗣該緩起訴
    處分被撤銷確定，檢察官應依法起訴，而無再次聲請法院裁
    定觀察、勒戒之必要。
  (二)被告於公訴意旨所指時、地施用第二級毒品犯行為警查獲，
    經臺灣士林地方法院檢察署檢察事務官於99年11月9 日詢問
    被告時，向被告說明緩起訴之效果及附命下列應遵守事項，
    並得被告同意後（見99年度毒偵字第1997號卷第53頁），檢
    察官乃以99年度毒偵字第1997號為緩起訴處分，緩起訴期間
    為2 年，並命被告應於緩起訴期間內遵守、履行：「(一)應至
    國軍北投醫院接受治療至完成戒癮治療為止，期間1 年。(二)
    應遵守前開醫院指定之日期，前往接受心理輔導治療及社會
    復健治療。(三)並依本署觀護人指定之期日採尿檢驗。(四)應於
    緩起訴處分確定之日起3 個月內，向本署指定之公益團體、
    地方自治團體支付新臺幣《下同》2 萬元緩起訴處分金」等
    緩起訴處分條件，並於99年11月18日確定。嗣被告於緩起訴
    期間內，因經臺灣士林地方法院檢察署執行科通知仍未於期
    限內向指定之士林觀護志工協進會繳交緩起訴處分金2 萬元
    ，以履行緩起訴處分之條件，臺灣士林地方法院檢察署檢察
    官乃於100年3 月15日依職權以100年度撤緩字第36號撤銷原
    緩起訴處分確定等情，有本院被告前案紀錄表、上開案號緩
    起訴處分書、撤銷緩起訴處分書各1 件在卷可稽。揆諸前揭
    說明，本件檢察官既已依毒品危害防制條例第24條第1 項為
    附命完成戒癮治療及其他條件之緩起訴處分，且經被告瞭解
    其後果並予同意，事實上已接受等同「觀察、勒戒」之處遇
    ，被告因未能履行上開緩起訴條件，而經檢察官撤銷緩起訴
    處分確定後，檢察官應依法起訴，而無再次聲請法院裁定觀
    察、勒戒之必要。
  (三)原審以被告前未曾因施用毒品案件，受法院裁定令入勒戒處
    所執行觀察、勒戒等情，認檢察官於撤銷上開緩起訴處分後
    ，對被告前揭施用第二級毒品之犯行提起公訴，係違背起訴
    程序規定，而諭知公訴不受理，即有未合。檢察官上訴意旨
    執此指摘原判決不當，為有理由，且為維護被告之審級利益
    ，應由本院將原判決撤銷，發回原法院更為適當之裁判，並
    不經言詞辯論為之。
據上論斷，應依刑事訴訟法第369條第1 項但書、第372條，判決
如主文。
中    華    民    國   100    年    7     月    13    日
                  刑事第六庭審判長法  官  邱同印
                                  法  官  郭豫珍
                                  法  官  何信慶
以上正本證明與原本無異。
不得上訴。
                                  書記官  王泰元
中    華    民    國   100    年    7     月    13    日